臺灣高等法院刑事判決　　　　　　　　　　　　　　　九十一年度上訴字第三八號
　　上　訴　人
　　即　自訴人　乙○○
　　　　　　　　丁○○
　　　　　　　　丙○○
　　共　　　同
　　代　理　人　己○○
　　被　　　告　戊○○
　　　　　　　　甲○○
右列上訴人因自訴被告等偽造文書等案件，不服臺灣新竹地方法院八十九年度自字第
九四號，中華民國九十年十月二十三日第一審判決，提起上訴，本院判決如左：
    主  文
上訴駁回。
    理  由
一、自訴意旨略以：
    (一)自訴人乙○○、丁○○、丙○○分別參加被告戊○○於新竹縣湖口鄉住處所召
      集之合會（合會期間、每一會份會款、會數等，詳如附表一），詎至民國（下
      同）八十四年八月十日止，被告戊○○、甲○○即因負債過重，且有部分冒標
      ，致無支付能力，而無法繼續進行附表一所示之合會，遂口頭約定改以借款之
      方式，由被告甲○○於八十四年九月二十四日簽發到期日為八十五年九月三十
      日之六紙本票分別交予自訴人等收執（本票票號、金額、收執人等，詳如附表
      二），被告二人並同時保證若本票屆期無法兌現，願將所有之房地、或物品出
      借自訴人等使用，以供抵銷借款，惟嗣後被告二人未告知自訴人即逃匿，並將
      所有房地、及物品轉售，因認被告二人涉有刑法第三百三十九條之詐欺罪嫌云
      云。
    (二)被告戊○○冒用自訴人丙○○之名義參加自己所召集之合會（八十一年十二月
      十日至八十四年十一月十日，每會五千元，連同會首共三十六會）（下稱第四
      合會），因認被告戊○○此部分亦涉有偽造文書、詐欺、毀謗名譽等罪嫌云云
      。
二、按犯罪事實應依證據認定之，無證據不得推定其犯罪事實。又不能證明被告犯罪
    者，應諭知無罪之判決，刑事訴訟法第一百五十四條、第三百零一條第一項分別
    定有明文。而事實之認定，應憑證據，如未能發現相當證據，或證據不足以證明
    ，自不能以推測或擬制之方法，為裁判基礎。又告訴人之告訴，係以使被告受刑
    事訴追為目的，是其陳述是否與事實相符，仍應調查其他證據以資審認，最高法
    院四十年度台上字第八六號、五十二年度台上字第一三００號分別著有判例，足
    供參照。
三、自訴人等認被告二人涉犯刑法第三百三十九條之詐欺罪嫌，無非係以自訴人等之
    指述，並有互助會簿、本票六紙、存證信函等附卷足佐。另自訴人丙○○指被告
    戊○○冒用其名義參與合會，涉犯刑法之偽造文書、詐欺、毀謗罪嫌，則有該互
    助會簿在卷可憑，為其主要依據。訊據被告戊○○固坦承召集自訴人等參加如附
    表一所示之合會，仍積欠自訴人等會款未還，以及召集第四合會，將自訴人丙○○列名於互助會簿上；被告甲○○亦供承於八十四年九月二十四日簽發如附表二
    所示之本票，交予各自訴人收執，惟均堅詞否認有自訴人等所指前揭犯行。被告
    戊○○並辯稱：伊並沒有冒標別人的錢，以前的會都正常給別人，但因為有會腳
    繳不出錢，伊也已經沒有辦法墊，才會找會員來談，他們都同意停會，伊也有開
    本票給他們以示負責。另自訴人丙○○有加入第四合會，伊沒有冒標等語；被告
    甲○○則辯稱：互助會的事情，都是渠妻戊○○處理，事情發生後，渠基於夫妻
    之情，才用渠之名義開票給自訴人等語。
四、經查：
    (一)自訴人乙○○、丁○○、丙○○於原審審訊中雖屢次指稱被告二人有冒標之情
      事，然訊之其所據被告二人冒標之事證，自訴代理人及自訴人於原審中則供稱
    ：「標會資料已經附在自訴狀裡面，我已經不記得每一會由何人、多少標金標
      到的」、「（每個會是何人標到，有無紀錄？）沒有每次都紀錄」、「（你（
      指自訴人丙○○）實際參加被告的互助會中，被告冒標的證據何在？）找不到
      」、「（有無查到足以證明被告二人冒標之證據？）因為時間已久，會員都把
      跟會的資料丟了，沒有辦法查到」等語（見原審卷，第四三頁、第六０頁、第
      九八頁、第一一五頁）明確，而本院查核自訴人等提呈之互助會簿，亦均無各
      次標會、得標之相關登載，顯乏具體事證足証自訴人等所指冒標之情事，則在
      被告戊○○始終否認冒標，自難徒憑自訴人等單方面之指訴，而認定被告二人
      有以冒標之方式，詐取活會會款之犯行。又被告戊○○所辯：伊因其他會員積
      欠會款，伊也已經沒有辦法墊，才會停會等情（參原審卷，第六一頁、第一一
      四頁、本院九十一年一月二十三日審判筆錄，第四頁），有被告二人提出之本
      票、本票裁定暨裁定確定證明書等（見原審卷，第六八至七０頁、第七一至七
      三頁）在卷為憑，尚堪採信。故自訴人等參加被告戊○○所召集如附表一所示
      之合會，被告戊○○本有權在每期標會向該會員收取會款，然既無被告戊○○
      、甲○○冒標而私吞各期所收會款之事證，即不得以被告戊○○嗣後因其他會
      員倒會致週轉不靈，無法清償尚存活會之會款時，反指被告二人詐欺，其理甚
      明。另被告甲○○雖於停會後簽發如附表二所示之本票予自訴人等收執，惟據
      自訴人丙○○於原審中供承：「（收受甲○○的本票後，有無再付會款給被告
      戊○○？）沒有，停會後我們三個自訴人所參加的互助會，就是由甲○○出面
      簽發本票，來解決會款的情形（見原審卷，第六０頁）」，可徵被告甲○○簽
      發該等本票之目的，係解決自訴人等於「停會前」所繳之會款債務，被告二人
      亦未因之再得財物或不法利益，核與詐欺罪之構成要件有間。至被告等簽發予
      告訴人等之本票有否屆期兌現？清償債務之承諾有否實現？純屬民事債務不履
      行之範疇，要難以刑律相繩。
    (二)刑法上之共同正犯，除以自己犯罪之意思事前同謀，而推由他人實施者外（即
      所謂之「共謀共同正犯」），以有犯意聯絡及行為分擔為要件（最高法院十九
      年上字第六九四號判例及大法官會議第一０九號解釋意旨參照）。查被告甲○○共犯詐欺之經過，訊之自訴人丙○○於原審中供稱：「．．．（停會後）被
      告甲○○擔任發票人簽發本票給我們」、「甲○○沒有主持互助會，會首是戊○○，但是平常戊○○不在時，會由甲○○負責開標的事宜」（見原審卷，第
      四二至四三頁）云云，然此衡屬夫妻生活間相互代理、負擔債務之常態（非指
      法定義務），尚不足認定被告甲○○共犯之身分，況自訴人等自始即無以證明
      被告二人在各期標會中，有冒標或侵吞會款之情事，已如前述，益難認被告甲○○有何共同詐欺之犯行。
    (三)另自訴人丙○○所指遭被告戊○○冒名參加第四合會一事，業經被告戊○○所
      堅決否認，而查該會三十六個會員中，會員劉春菊、呂秀蓮、斐寶蘭、許梅桂
      與自訴人丙○○、被告戊○○當時皆為國泰人壽公司同事，復據被告戊○○陳
      明在卷（見原審卷，第一二０頁），則在該長達二年之合會，被告戊○○果冒
      丙○○名義入會，衡情焉可能在彼等間始終未曾論及而毫不知情之理，尚難採
      信。退步言之，縱自訴人丙○○之前開指述屬實，惟互助會簿即會單為會首有
      權製作之文書，且據自訴人等所提呈互助會簿即會單（同上審卷，第一０五至
      一０六頁）觀之，各會員之登載顯屬被告戊○○之同一筆跡，並無會員簽名欄
      之設置，是被告戊○○縱於互助會簿上為不實之登載，亦與偽造文書之構成要
      件不符。除外，亦無證據證明被告戊○○以自訴人丙○○之名義製作標單（即
      簽寫丙○○、標金於標單上）、投標等偽造文書之行為，實難遽論以該等罪名
      。至列名為合會之會員，僅在表示其人參加合會之事實，尚非足以毀損名譽，
      核與毀謗罪之構成要件有間；又自訴人丙○○雖指被告戊○○冒用名義召集第
      四合會另涉有詐欺罪嫌，惟因自訴人丙○○所稱冒用，即當然否認繳納該合會
      之會款，則據此被告戊○○則從未自自訴人丙○○處取得財物或不法利益，而
      本院觀核全卷，亦查無被告戊○○確於上開該合會會期間曾利用丙○○名義冒
      標，而詐得財物之事證，自得為被告戊○○有利認定之基礎。
五、綜上所述，本件自訴人等所指被告二人偽造文書等犯行，惟依卷內顯示之證據，
    均尚不足以證明被告等確有該等犯罪事實。此外，復查無其他具體事證足資證明
    被告二人之犯行，被告犯罪即屬不能證明。原審依調查證據，綜合全案辯論意旨
    ，據而為被告二人均無罪之諭知，洵無不合，自訴人等上訴意旨仍執前詞指摘原
    判決不當，為無理由，應予駁回。
六、自訴人等之上訴狀另指自訴人乙○○參與附表一編號一之互助會，在八十四年八
    月二十五日標得該會，會首迄今未把所收取之會款交自訴人乙○○，涉犯刑法背
    信及侵佔罪嫌云云（參上訴狀），然此部分事實，核與自訴人等於原審言詞辯論
    終結前所提自訴或追加自訴內容（見原審卷，第四至第七頁、第一０一至一０三
    頁）全然不同，顯係就被告二人另一犯罪事實而為指述，惟自訴人等既未於原審
    言詞辯論終結前就此部分提起追加自訴，而渠等自訴被告二人偽造文書等犯行，
    業經本院以不能證明被告二人犯罪，而維持原審無罪之判決，駁回自訴人等之上
    訴，俱如前述，本院即無從併為審理，附此敘明。
據上論斷，應依刑事訴訟法第三百六十八條，判決如主文。
中    華    民    國     九十一   年       一       月      三十一      日
                              臺灣高等法院刑事第十庭
                                  審判長法  官  溫  耀  源
                                        法  官  林  銓  正
                                        法  官  黃  金  富
右正本證明與原本無異。
如不服本判決應於收受送達後十日內向本院提出上訴書狀，其未敘述上訴之理由者並
得於提起上訴後十日內向本院補提理由書（均須按他造當事人之人數附繕本）。
                                        書記官  江  采  廷
中    華    民    國     九十一   年       二       月        一        日
附表一：
┌──┬──────────┬───────┬─────┬───────┐
│編號│合  會  期  間      │ 每一會份會款 │會      數│參加之自訴人  │
│    │                    │  （新台幣）  │          │              │
├──┼──────────┼───────┼─────┼───────┤
│    │八十二年九月二十五日│              │連同會首，│              │
│ 一 │        至          │     一萬元   │共二十六會│乙○○        │
│    │八十四年十月二十五日│              │          │              │
├──┼──────────┼───────┼─────┼───────┤
│    │八十三年四月十五日  │              │連同會首，│乙○○、丁○○│
│ 二 │        至          │     五千元   │共二十七會│丙○○        │
││八十五年六月十五日  │              │          │              │
├──┼──────────┼───────┼─────┼───────┤
│    │八十四年二月十日    │              │連同會首，│              │
│ 三 │        至          │     五千元   │共二十會  │乙○○、丙○○│
│    │八十五年九月十日    │              │          │              │
└──┴──────────┴───────┴─────┴───────┘
附表二：
┌──┬─────────────┬──────────┬───┬───┐
│編號│票            號          │  金  額（新臺幣）  │執票人│備  考│
├──┼─────────────┼──────────┼───┼───┤
│ 一 │ＴＨ二四九０六一          │    十一萬二千九百元│丙○○│      │
├──┼─────────────┼──────────┼───┼───┤
│ 二 │ＴＨ二四九０五九          │        八萬零六百元│丙○○│      │
├──┼─────────────┼──────────┼───┼───┤
│ 三 │ＴＨ二四九０五八  │    十一萬二千九百元│丁○○│      │
├──┼─────────────┼──────────┼───┼───┤
│ 四 │ＴＨ二四九０六二          │        八萬零六百元│乙○○│      │
├──┼─────────────┼──────────┼───┼───┤
│ 五 │ＴＨ二四九０六三          │    十一萬二千九百元│乙○○│      │
├──┼─────────────┼──────────┼───┼───┤
│ 六 │ＴＨ二四九０六四          │            十八萬元│乙○○│      │
└──┴─────────────┴──────────┴───┴───┘
